# Instruksjoner

Denne oppgaven skal løses interaktivt i RStudio ved å legge inn egen kode og kommentarer. Det ferdige dokumentet lagres med kandidatnummeret som navn `[kandidatnummer]_SOK1004_C5_H22.qmd` og lastes opp på deres GitHub-side. Hvis du har kandidatnummer 43, så vil filen hete `43_SOK1004_C5_H22.qmd`. Påse at koden kjører og at dere kan eksportere besvarelsen til pdf. Lever så lenken til GitHub-repositoriumet i Canvas.

# Bakgrunn, læringsmål

I [seminar 3, oppgave 3](https://uit-sok-1004-h22.github.io/seminar/s3.html) leste dere [kapittel 1 i NOU 2015:1](https://uit-sok-1004-h22.github.io/seminar/NOU%202015_%201%20kap%201%20(prod1).pdf) "Produktivitet - grunnlag for vekst og velferd." I denne oppgaven skal vi oppdatere tall brukt i analysen. Gjennom arbeidet vil dere repetere de grunnleggende ferdighetene i bruk av API, `tidyverse` og `ggplot` som vi har arbeidet med gjennom kurset. Dere vil også få anledning til å reflektere rundt sammenhengene i nasjonalregnskapet og å grave litt i statistikkbanken hos SSB.

# Last inn pakker

```{r}
# output | false
rm(list=ls()) 
library(tidyverse)
library(rjstat)
library(httr)
```

# Oppgave I: Timeverksproduktivitet i markedsrettede fastlandsnæringer

Reproduser en oppdatert versjon av Figur 1.1 "Timeverksproduktivitet, markedsrettede fastlandsnæringer" i rapporten. Her er produktivitet målt som bruttoprodukt i markedsrettet produksjon i Fastlands-Norge per timeverk, utenom bolig.

## Oppgave Ia

Hvorfor trekker Produktivitetskommisjon fra produksjonen av boligtjenester, offentlig etterspørsel, og inntekter fra olje og gass når de beregner produktivitet?

Produktivitetskommisjoen utelater en rekke næringer for å beregne produktivitetsveksten til Norge bedre. Olje og gass blir utelatt fordi en stor del av produksjonsverdien er grunnrente, altså at en stor del av inntektene fra olje og gass næringen betales tilbake til staten i form av skatt. Dette gjør det i tillegg enklere å sammenligne Norge med andre land.

Offentlig etterspørsel og boligtjenester blir utelukket fordi det er vanskelig å beregne produksjonen til de offentlige sektorene som kommuner, fylker og organisasjoner, spesielt når den dominerende delen av boligmarkedet er selveid i Norge. Det er for eksempel vanskelig å beregne verdien til undervisning av studenter, eller hjelp og omsorg til pasienter, derfor blir produksjonen bare anslått etter kostnadene som gjør det bedre å utelate.

Kilder:

NOU 2015: 1, Produktivitet - grunnlag for vekst og velferd, Regjeringen.no, URL: https://www.regjeringen.no/no/dokumenter/nou-2015-1/id2395258/?ch=5 \[lesedato 19.11.22\]

Grunnrente, SNL.no, URL: https://snl.no/grunnrente

## Oppgave Ib

Skriv kode som bruker en JSON-spørring til å lage en oppdatert versjon av figuren, med observasjoner fra 1996 til 2021. Beregn gjennomsnittlig årlig endring for perioden 1996 - 2005 og, 2005-2013, og 2006 - 2021. Står konklusjonen i rapporten seg?

**Merknad.** Det er tidvis store revisjoner i nasjonalregnskapet. Du må regne med at individuelle tall på årlig endring kan avvike en god del, opp til et halvt prosentpoeng, mens de gjennomsnittlige veksttallene burde avvike noe mindre.

**Tips:** Du henter data på timeverk og bruttoprodukt fra henholdsvis tabell 09174 og 09170.

```{r}

#Lager JSON-spørring for tabell 09174
url <- "https://data.ssb.no/api/v0/no/table/09174/"

query <- '{
  "query": [
    {
      "code": "NACE",
      "selection": {
        "filter": "vs:NRNaeringPubAgg",
        "values": [
          "pub2X68B",
          "nr23fn"
        ]
      }
    },
    {
      "code": "ContentsCode",
      "selection": {
        "filter": "item",
        "values": [
          "Timeverk"
        ]
      }
    },
    {
      "code": "Tid",
      "selection": {
        "filter": "item",
        "values": [
          "1996",
          "1997",
          "1998",
          "1999",
          "2000",
          "2001",
          "2002",
          "2003",
          "2004",
          "2005",
          "2006",
          "2007",
          "2008",
          "2009",
          "2010",
          "2011",
          "2012",
          "2013",
          "2014",
          "2015",
          "2016",
          "2017",
          "2018",
          "2019",
          "2020",
          "2021"
        ]
      }
    }
  ],
  "response": {
    "format": "json-stat2"
  }
}'

hent_indeks.tmp <- url %>%
  POST(body = query, encode = "json")

#Lager spørringen om til en dataframe som jeg kaller for df_time
df_time <-  hent_indeks.tmp %>%
  content("text") %>%
  fromJSONstat() %>%
  as_tibble()

#Gir enklere navn og endre år int
df_time <- df_time %>% 
  rename(verdi = value,
         var = statistikkvariabel) %>% 
  
  mutate(år = as.integer(år))
  
#Lager JSON-spørring for tabell 09170
url <- "https://data.ssb.no/api/v0/no/table/09170/"

query <- '{
  "query": [
    {
      "code": "NACE",
      "selection": {
        "filter": "vs:NRNaeringPubAgg",
        "values": [
          "pub2X68B",
          "nr23fn"
        ]
      }
    },
    {
      "code": "ContentsCode",
      "selection": {
        "filter": "item",
        "values": [
          "BNPB2"
        ]
      }
    },
    {
      "code": "Tid",
      "selection": {
        "filter": "item",
        "values": [
          "1996",
          "1997",
          "1998",
          "1999",
          "2000",
          "2001",
          "2002",
          "2003",
          "2004",
          "2005",
          "2006",
          "2007",
          "2008",
          "2009",
          "2010",
          "2011",
          "2012",
          "2013",
          "2014",
          "2015",
          "2016",
          "2017",
          "2018",
          "2019",
          "2020",
          "2021"
        ]
      }
    }
  ],
  "response": {
    "format": "json-stat2"
  }
}'

hent_indeks.tmp <- url %>%
  POST(body = query, encode = "json")

#Lager spørringen om til en dataframe som jeg kaller for df_brutto
df_brutto <-  hent_indeks.tmp %>%
  content("text") %>%
  fromJSONstat() %>%
  as_tibble()

#Gir enklere navn og endre år til int 
df_brutto <- df_brutto %>% 
  rename(verdi = value,
         var = statistikkvariabel) %>% 
  
  mutate(år = as.integer(år))
```

```{r}

#Lager ny dataframe med bologtjenester for å kunne minuse de ut i neste steg slik at vi får timeverksproduktivitet uten bolig
df_minus <- df_brutto %>%
  filter(næring == "Boligtjenester, egen bolig")

#Lager ny df som består av verdiene i df_brutto delt på verdiene i df_time
df_total <- df_brutto %>% 
  
  mutate(verdi = (verdi - df_minus$verdi)/ df_time$verdi)

#Bruker lag fra dplyr til å finne prosentvis endring
df_brutto <- df_brutto %>%
  
  mutate(verdi = (100*(verdi - dplyr::lag(verdi))*dplyr::lag(df_time$verdi)/dplyr::lag(df_total$verdi)))


#Plotter figuren
df_total %>%
  
  mutate(verdi = 100*(verdi - dplyr::lag(verdi))/dplyr::lag(verdi)) %>% 
  
  ggplot(aes(x=år,y=verdi)) +
  
  geom_bar(stat = "identity", color = "black", fill = "deepskyblue3")+
  
  geom_hline(yintercept=0) + 
  
  theme_minimal() +
  
  labs(x = "År", y = "Verdi", title = "Timeverksproduktivitet, markedsrettede fastlandsnæringer uten boligtjenester")
  
  
  #forsøk på å finne gjennomsnitt i periodene som ble spurt om i oppgaven men fikk ikke til
  geom_hline(yintercept=4.28) +
  
  geom_hline(yintercept=5.18) +
  
  geom_hline(yintercept=5.45, xintercept=2)


#Del av forsøk
df_total %>% 
  filter(næring == "¬ Markedsrettet virksomhet Fastlands-Norge") %>% 
  filter(år > 1995) %>% 
  filter(år < 2006) %>% 
  mutate(verdi = mean(verdi))


df_total %>% 
  filter(næring == "¬ Markedsrettet virksomhet Fastlands-Norge") %>% 
  filter(år > 2004) %>% 
  filter(år < 2014) %>% 
  mutate(verdi = mean(verdi))

df_total %>% 
  filter(næring == "¬ Markedsrettet virksomhet Fastlands-Norge") %>% 
  filter(år > 2005) %>% 
  filter(år < 2022) %>% 
  mutate(verdi = mean(verdi))
```
