```{---}
title: "Case 2"
author: "353_SOK1004_C2_H22"
format: pdf
editor: visual
---
```

## Instruksjoner

Denne oppgaven skal løses interaktivt i RStudio ved å legge inn egen kode og kommentarer. Det ferdige dokumentet lagres med kandidatnummeret som navn `[kandidatnummer]_SOK1004_C2_H22.qmd` og lastes opp på deres GitHub-side. Hvis du har kandidatnummer 43, så vil filen hete `43_SOK1004_C2_H22.qmd`. Påse at koden kjører og at dere kan eksportere besvarelsen til pdf. Lever så lenken til GitHub-repositoriumet i Canvas.

## Bakgrunn

Økonomisk vekst gir økt kjøpekraft og velferd. Økningen i økonomisk aktivitet har hittil blitt muliggjort gjennom å utnytte fossile energikilder som kull, olje og gass. Forbrenningen av hydrokarboner har over tid økt mengden CO2 i atmosfæren og forårsaket endringer i klimaet. Klimaendringene medfører en rekke kostnader, blant andre hyppigere og mer intense innslag av ekstreme værforhold. I den grad veksten drives av fossile energikilder er det ikke opplagt at høyere økonomisk aktivitet vil øke menneskelig velferd på sikt. Vi står ovenfor en avveining mellom økt kjøpekraft og klimaendringer.

I denne oppgaven skal vi utforske avveiningen mellom kjøpekraft og klimaendringer ved å studere sammenhengen mellom CO2-utslipp og bruttonasjonalprodukt (BNP) på tvers av land. Data henter vi fra [OWID](https://ourworldindata.org/co2-emissions). En beskrivelse av dataene (kodebok) finnes [her](https://github.com/owid/co2-data/blob/master/owid-co2-codebook.csv).

Vi skal utforske følgende: Hvilke land har høyest CO2 utslipp? Hvordan kan utslippene sammenlignes når vi tar hensyn til befolkningen og størrelsen på økonomiene? Kan bruken av kull til energiproduksjon forklare forskjellen mellom land? Hvordan stiller utslippene seg når vi justerer for internasjonal handel og skiller mellom produksjon og forbruk?

**Merknad.** I oppgaven definerer jeg variabler matematisk og ber dere lage figurer av de. Alle variablene finnes i datasettet. En del av oppgaven er å finne de.

## Last inn pakker

```{r}
rm(list=ls())
library(tidyverse)
```

## Last ned data

```{r}
url <- 
  "https://raw.githubusercontent.com/owid/co2-data/master/owid-co2-data.csv"

df <- url %>%
  read_csv()
```

## I. Karbonintensitet i produksjon

Vi skal studere sammenhengen mellom BNP og CO2 for de fem største økonomiene i verden, målt ved kjøpekraftjustert BNP. Disse landene er:

```{r}
list <- c("China", "United States", "India", "Japan", "Germany")
```

Betrakt følgende figur:

```{r}
df %>%
  
  mutate(gdp = gdp/10^12) %>%

  mutate(co2 = co2/10^3) %>%

  filter(country %in% list) %>% 
  
  ggplot(aes(x=gdp, y=co2, color = country)) %>%
  
  + geom_point() %>%
  
  + geom_smooth(se = FALSE) %>%
  
  + labs(y = "CO2", x = "GDP", title = "GDP vs CO2", subtitle = "Production-based C02 emissions, billions of tons. 
GDP in trillions of USD, constant 2011 prices at purchasing power parity. 1850-2020.", color = "Country") %>%
  
  + theme_bw()
```

Kommandoen `geom_smooth()` bruker en såkalt lokal regresjon til å tegne en kurve gjennom datapunktene. Dere kan tenke på dette som en gjennomsnittlig sammenheng, eller at man har tegnet en strek gjennom datapunktene med en penn.

### Oppgave Ia

Gi en fullstendig og nøyaktig beskrivelse av figuren. Tolk helningen på linjene og diskuter variasjon mellom og innad i landene. Drøft hvilke forhold figuren illustrerer på en god måte og hvilken informasjon som er vanskelig å tolke.

Figuren sammenligner bruttonasjonalprodukt (BNP) i billioner av dollar mot CO2-utslipp i milioner av tonn i følgende land: Kina, Tyskland, India, Japan og USA. På den horisontale aksen viser figuren BNP og på den vertikale aksen CO2-utslipp. Figuren har både prikker og linjer, prikkene viser de nøyaktige punktene mens linjene er regresjon av punktene. De forskjellige landene har hver sin farge som illustreres helt til høyre i figuren.

Figuren viser i store trekk at jo større BNP et land får, jo mer CO2 slipper de ut. Blant landene varierer det hvordan grafen går men storsett øker utslippe jo større BNP de får. Det kan være andre faktorer til at noen land har mer eller mindre utslipp basert på BNP-en men det kan ikke konkluderes fra figuren i seg selv. Desuten er figuren ganske oversiktlig og lett å forstå, det kan være litt vanskelig å lese av grafen i starten men stortsett en oversiktlig figur.

### Oppgave Ib

Vi betrakter nå et normalisert mål på sammenhengen CO2-utslipp og inntekt. La $CO2_{t}$ og $BNP_{t}$ være henholdsvis årlige utslipp av CO2 og brutto nasjonalprodukt i år $t$. Vi måler $CO2_{t}$ i kilogram og $BNP_{t}$ i kjøpekraftjusterte USD ved faste 2011-priser. Vi kan definere karbonintensiteten i produksjon som $CI_{t}=CO{2}_{t}/BNP_{t}$, altså antall kilogram CO2 per USD i verdiskapning.

Lag en figur som viser karbonintensiteten $CI_{t}$ til de fem største økonomiene (navnene er lagret i variabelen `list` over) fra 1850 til 2020. Sammenlign $CI_{t}$ med helningen fra figuren i oppgave Ia. Gi en fullstendig og nøyaktig beskrivelse av figuren. Drøft minst to forhold som du tror kan være av avgjørende betydningen for å forklare variasjonen innad og mellom land.

```{r}
# Løs oppgave Ib 

df %>% 
  filter(country %in% list) %>% 
  
  filter(year >= 1850) %>% 

  ggplot(aes(x=year, y=co2_per_gdp, color = country)) + 
  
  geom_line() +
  
  labs(x = "År",
       y = "CO2 per USD",
       color = "Land",
       title = "Karbonintensitet fra 1850 - 2020")
```

Figuren viser antall kilo CO2-utslipp per USD i verdi skapning innad i landene fra 1850 til 2020. En grunn til at det kan være forskjell fra den forje figuren til denne er fordi landene har varierende økonomi. Kina har utrolig mange innbyggere og lande er under stor vekst som gjør at økonomien deres er stor, siden de enda er et utviklingsland er de enda relativt primitiv i forhold til andre land som kan vises i figuren. Andre grunner til hvorfor det kan være så mye differanse innad i landene er på grunn av hvordan landene har utviklet seg, f.eks. har det vært mye krig både for USA og Tyskland som kan være en årsak til deres høye utslipp på 1900-tallet. Samtidig ser vi et stort hakk i Tysklands utslipp som antagelig kan være etter de tapte krigen.

### Oppgave Ic

Undersøk hvorvidt bruken av kull som energikilde kan forklare forskjellen i karbonintensitet mellom de fem største landene. Lag to figurer og 100-200 ord med tekst. Husk å gi en fullstendig og nøyaktig beskrivelse av figurene.

**Figur 1**

```{r}
# be

df %>% 
  filter(country %in% list) %>%
  
  filter(year >= 1850) %>% 
  
  ggplot(aes(x=year, y=coal_co2, color = country)) +
  
  geom_line() +
  
  labs(x = "År",
       y = "CO2-utslipp grunnet kull",
       color = "Land",
       title = "CO2-utslipp grunnet kull per år fra 1850")

df %>% 
  filter(country %in% list) %>%

  filter(year >= 1850) %>% 
  
  ggplot(aes(x=year, 
             y=co2,
             color=country)) +
  geom_line() +
  
  labs(x = "År",
       y = "CO2-utslipp",
       color = "Land",
       title = "CO2-utslipp fra 1850")


```

Den første figuren viser CO2-utslipp grunnet kull som energikilde med hvilket år i den horisontale aksen og CO2 grunnet kull i den vertikale. Den andre figuren viser det totale CO2-utslippe i hvert land fra 1850 med samme akse forderlig. Det vi kan se fra figurene er at kull forurensningen starter smått i Amerika på 1900-tallet, men da Kina begynne å vokse på 1960-tallet tar deres forbruk forurensningen til et helt nytt nivå. Kina forurenser omtrent tre ganger mer enn alle de andre landene som kan forklare deres høye karbonintensitet.

## II. Konsumbaserte CO2-utslipp

I den foregående analysen har vi slått fast at Kina har høy karbonintensitet i produksjon og at kullforbrenning står for en høy andel av deres utslipp. I hvilken grad kan utslippene knyttes til eksportrettet produksjon? I dataene fra OWID har de variable som de kaller konsumbaserte utslipp, for eksempel variabelen `consumption_co2.`

### Oppgave IIa

Forklar hvordan konsumbaserte CO2-utslipp er konstruert og hvordan vi skal tolke den.

Konsumbasert CO2-utslipp eller med andre ord menneskeskapt utslipp er konstruert ved at vi brenner fossile ressurser som gass, kull og olje eller kutter ned store mengder skog. Når vi mennesker gjør de type ting så øker mengden CO2 i atmosfæren og skaper endringer i miljøet.

Det er ikke bra om mengden CO2 fortsetter å øke fordi endringer i miljøet kan ha katastrofale konsekvenser som f.eks. at isen i Antarktis smelter. Det kan føre til endringer i temperaturen/miljøet og i tillegg heve havnivået som skaper enda flere konsekvenser også flere og flere som en slags dominoeffekt. Derfor er det viktig at vi passer på miljøet og tenker over valg som kan sørge for at mer CO2 gass forurenser kloden.

### Oppgave IIb

Lag en figur som viser utviklingen av konsumbasert CO2 per person og totale, konsumbaserte utslipp. Gi en fullstendig og nøyaktig beskrivelse av figuren og forklar hva den viser.

**Hint:** Hvis du bruker `geom_point()` så kan spesifisere én av variablene ved tilvalget `size` i `aes()`.

```{r}
# besvar oppgave IIb her

df %>%
  filter(country %in% list) %>%

  filter(year >= 1990) %>% 
  
  ggplot(aes(x=year, y=consumption_co2_per_capita, color = country)) +
  
  geom_line(size = 2.5) 

df %>% 
  filter(country %in% list) %>%

  filter(year >= 1990) %>% 
  
  ggplot(aes(x=year, y=consumption_co2, color = country)) +
  
  geom_line(size = 2.5)
```

Den første figuren viser CO2 konsum per person i et land fra 1990 - 2019. Den horisontale aksen viser år og den vertikale viser CO2 konsum.

Den andre figuren viser det totale CO2 konsume fra hvert land siden 1990 til 2019. Den horisontale aksen viser år og den vertikale viser det totale konsumet.

## III. Produksjon- og konsumbaserte utslipp

Betrakt følgende figur, og gi en konkret forklaring på hva den viser.

```{r}
df %>%

  filter(country %in% c(list)) %>% 

  ggplot(aes(x=year, y=trade_co2_share, color = country)) %>%
  
  + xlim(1990,2020) %>%
  
  + geom_line(size = 1.5) %>%
  
  + geom_hline(yintercept=0) %>%
  
  + labs(x = "Year", y = "Traded CO2 share", title = "Traded CO2 as share of production-based emissions", subtitle = "CO2 embedded in trade. Share of production based emissions. Percent. 1950-2020.
Positive (negative) value indicates net imports (export) of CO2 emissions.", color = "Country") %>%
  
  + theme_bw()
```

Figuren viser byttehandel av CO2 kvoter i prosent hvor de over null er positiv og de under er negativ. Altså figuren viser at Tyskland, Japan og Amerika deler ut noen av sine kvoter mens India og Kina bytter til seg ekstra andeler.
